【裁判字號】    97,家上易,2
【裁判日期】    970610
【裁判案由】    分割遺產
【裁判全文】
臺灣高等法院臺中分院民事判決      97年度家上易字第2號
上訴人即被上訴人
即  反 訴 被  告      戊○○
上訴人即被上訴人      丁○○
視同上訴人即被上訴人  庚○○
被上訴人即上訴人
即  反 訴 原  告      辛○○
訴  訟 代 理  人      甘龍強   律師
複  代   理   人      林雅儒   律師
被上訴人即反訴被告    丙○○
                      林素娟
上一人訴訟代理人      乙○○
被上訴人即反訴被告    卯○○
上列當事人間請求分割遺產事件，上訴人不服台灣台中地方法院
95年度家訴字第279號中華民國96年8月17日第一審判決，提起上
訴，本院於97年5月27日言詞辯論終結，判決如下：
    主  文
兩造上訴均駁回。
第二審訴訟費用由兩造各自負擔。
    事實及理由
壹、本訴部分：
一上訴人戊○○、丁○○、庚○○及甲○○起訴主張：兩造之被
  繼承人林桃於民國（下同）90年5月11日死亡，並遺有如附表
  一所示之遺產，其配偶林振先於74年7月13日死亡，故遺產依
  法由子女，即上訴人及被上訴人辛○○、訴外人林勝賢、陳林
  花共同繼承，每人應繼分比例各為1/7，遺產總值為新臺幣（
  下同）1,874,036元，故每人應繼承遺產之價額為267,719元。
  其中訴外人林勝賢已於81年3月9日死亡，被上訴人丙○○、己
  ○○及林素娟為其子女，而為代位繼承人，其應繼分比例各為
  1/21，每人應繼承遺產之價額為89,240元。另訴外人陳林花已
  於95年3月27日死亡，被上訴人丑○○、子○○、壬○○○、
  寅○○、卯○○及辰○○為其子女，渠等為再轉繼承人，應繼
  分比例各為1/42，每人應繼承遺產之價額為44,620元。系爭遺
  產為兩造公同共有，並無不能分割之情形，亦無不分割之約定
  或協議。因上訴人迭為催請被上訴人分割遺產，被上訴人均拒
  不為分割，爰依民法第1164條規定，訴請分割系爭遺產。因系
  爭遺產，僅為土地持分或面積狹小，倘按每筆土地依各繼承人
  之應繼分比例分割為分別共有，將使將來土地權利之行使複雜
  化，上訴人權衡利害關係，認為以變價分割之方式為最有利兩
  造之分割方法。聲明請求准予變價分割兩造繼承被繼承人林桃
  所遺如附表一所示之遺產。
二被上訴人辛○○辯稱：上訴人起訴狀附表一所列被繼承人林桃
  之遺產，其中編號3至10之土地所有權，林桃早於83年間與被
  上訴人辛○○簽訂土地讓渡切結書，將其1/3讓與被上訴人辛
  ○○。被上訴人辛○○業已提起反訴，請求其他繼承人將該讓
  與之土地所有權移轉登記予被上訴人辛○○。因此，分割林桃
  之遺產時，自應將該部分剔除之，非分割遺產標的。再者，基
  於共有人利益，林桃所遺之遺產，應以應繼份之比例維持分別
  共有。
  被上訴人丑○○、子○○、寅○○、辰○○及壬○○○辯稱：
  不同意原物之分割，蓋不利共有物之使用收益，故分割系爭遺
  產應採變價方式為之，較為符合共有人之利益。
  被上訴人卯○○辯稱：上訴人起訴時主張之分割方法，係將應
  繼遺產依個人應有部分比例換算為價額，再以該個人所能分得
  價額為準分配各別土地。形式上個人所分配部分之價額雖與應
  繼價額相當，然實際觀察上訴人分割方案，僅獨對上訴人有利
  。本件系爭土地面積不大，且多屬共有狀態，倘再以原物分割
  ，將產生為數眾多之畸零地，不僅無法建築，更無法利用。且
  各該土地，面積、價值及使用狀況均不相同，顯難以原物分配
  。爰請求依兩造應繼分比例為變價分割。
貳、反訴部分：
一反訴原告即被上訴人辛○○部分：
  (一)陳述：
  (1)被繼承人林桃生前於83年12月29日與反訴原告簽訂土地讓渡
    切結書，載明其所有下列4筆土地之所有權由反訴原告（原
    名林火生）與反訴被告庚○○、丙○○（切結書誤載為林宗
    德）等3人各承受1/3。（下稱甲切結書）：1.坐落台中縣龍
    井鄉○○○段水師寮小段119地號、面積2,866平方公尺、權
    利範圍1/48之土地。2.坐落同地段120-5地號、面積1,605平
    方公尺、權利範圍1/16之土地。3.坐落同地段120-27地號、
    面積97平方公尺、權利範圍1/8之土地。4.坐落台中縣龍井
    鄉○○段364-2地號、面積1,054平方公尺、權利範圍277/33
    60土地。
  (2)119地號土地，於79年以前之登記面積為2,866平方公尺，76
    年10月15日經分割出新地號119-1、119-2、119-3等土地，
    119地號面積變為2,418平方公尺。119地號土地之共有人陳
    坤地，前於82年間起訴請求分割該土地，經原審於82年8月7
    日以82年度訴字第479號民事判決准予分割，並已確定，嗣
    共有人陳坤地持上開判決申請共有物分割登記，經地政事務
    所依判決結果登記，其中被繼承人林桃分得之土地仍編為11
    9地號，面積51平方公尺，此為反訴被告戊○○等4人提起本
    訴時，於起訴狀附表一編號4所列之土地。反訴被告戊○○
    分得之土地編為119-6地號，面積為50平方公尺。然而，反
    訴原告就上開共有物分割訴訟、判決及分割登記，均不知其
    情，迄原告提起本訴，檢附119地號土地登記謄本，其登記
    面積51平方公尺，登記原因為判決分割，反訴原告於申請該
    判決分割登記之申請資料，始知上情。
  (3)依據原法院82年度訴字第479號民事判決記載，被告林桃、
    庚○○、林火生（即本件反訴原告）、戊○○、甲○○、陳
    林花、丙○○均未於言詞論期日場，亦未提出書狀作何聲明
    或陳述。故可知簽訂甲切結書之當事人林桃與反訴原告，顯
    然均不知有該訴訟存在，自不知119地號土地，業經判決分
    割登記在案。因此，甲切結書係記載判決分割前之情形。詳
    言之，被繼承人林桃原119地號土地之所有權應有部分，並
    非記載分割後取得之土地。依雙方約定之真意，反訴原告自
    得就判決分割後，被繼承人林桃取得之土地，請求移轉所有
    權應有部分1/3。甲切結書記載之119地號面積，為76年間分
    割出新地號119-1、119-2、119-3地號以前之面積，應係林
    桃之土地所有權狀變更登記紀要欄，未經記載分割出119-1
    、119-2、119-3地號之情形所致。故119-1、119-2、119-3
    地號土地中，林桃之所有權有應有部分，亦為讓與標的之一
    部分。
  (4)甲切結書所載之120-5地號土地，經分割出新地號120-152、
    120-153，其中120-152地號經徵收而登記為龍井鄉所有；12
    0-153地號則為原共有人或其繼承人所有。甲切結書所載120
    -5地號土地面積1,6 05平方公尺，係該地號分割出120-152
    、120-153地號土地前之面積。因此，分割後之120-153地號
    與120-5地號土地，亦為甲切結書約定讓與之標的。基上所
    陳，反訴原告與被繼承人林桃事先約定讓與土地所有權，既
    如前述。故該等土地於事後登記為記為兩造公同共有，反訴
    原告自得本於甲切結書與繼承之法律關係，請求反訴原告以
    外之公同共有人即反訴被告，辦理產權移轉登記與反訴原告
    。
  (5)依據甲切結書之法律關係，反訴被告應將坐落台中縣龍井鄉
    ○○○段水師寮小段119地號、面積51平方公尺土地所有權
    全部中之應有部分1/3；同地段119-1地號、面積240平方公
    尺土地之所有權應有部分1/48其中之1/144；同地段119-2地
    號、面積1平方公尺土地所有權應有部分1/48其中之1/144；
    同地段119-3地號、面積207平方公尺土地所有權應有部分1/
    48其中之1/144；同地段120-5地號、面積1073平方公尺土地
    所有權應有部分1/16其中之1/48；同地段120-153地號、面
    積110平方公尺土地所有權應有部分1/16其中1/48；同地段
    120-127地號、面積97平方公尺土地所有權應有部分1/8其中
    之1/24及坐落台中縣龍井鄉○○段364-2地號、面積1054平
    方公尺土地之所有權應有部分277/3360其中之277/10080，
    均移轉登記予反訴原告。
  (6)反訴被告戊○○於83年12月29日與反訴原告簽訂土地讓渡切
    結書（下稱乙切結書），其內容載明下列3筆土地讓由反訴
    原告與反訴被告庚○○、丙○○（切結書誤載為林宗德）各
    承受3分之1：1.坐落台中縣龍井鄉○○○段水師寮小段119
    地號、面積2, 866平方公尺、權利範圍48分之1之土地。2.
    坐落同地段120-5地號、面積1,605平方公尺、權利範圍16分
    之1之土地。3.坐落同地段120-127地號、面積97平方公尺、
    權利範圍8分之1之土地。119地號土地，經分割而新增119-1
    、119-2、119-3地號，而該119地號經判決分割，反訴被告
    戊○○分得之土地為119-6地號，面積50平方公尺。因此，
    反訴被告戊○○依乙切結書所載119地號土地部分，其應移
    轉登記予反訴原告者，計有119-6、119-1、119-2及119-3等
    地號土地之所有權應有部分中的1/3。
  (7)乙切結書所載之120-5地號土地，經分割出120-152、120-15
    3地號，其中120-152地號經徵收登記為龍井鄉所有，120-15
    3與120-5地號則登記為共有。從而，就乙切結書所載120-5
    地號土地部分，反訴被告戊○○應移轉登記予反訴原告者，
    為120-5、120-153地號土地所有權應有部分之1/3。120-127
    地號土地，依乙切結書之約定，反訴原告自得請求反訴被告
    戊○○辦理所有權應有部分之1/3移轉登記予反訴原告。
  (8)依據乙切結書之法律關係反訴被告戊○○應將其所有坐落台
    中縣龍井鄉○○○段水師寮小段119-6地號、面積50平方公
    尺土地所有權全部中之所有權應有部分1/3；同地段119-1地
    號、面積240平方公尺土地所有權應有部分1/48其中之1/144
    ；同地段119-2地號、面積1平方公尺土地所有權應有部分1/
    48其中之1/144；同地段119-3地號、面積207平方公尺所有
    權應有部分1/48其中之1/144；同地段120-5地號、面積1073
    平方公尺土地所有權應有部分1/16其中之1/48；同地段120-
    153地號、面積110平方公尺土地所有權應有部分1/16其中之
    1/48；同地段120-127地號、面積97平方公尺土地所有權應
    有部分1/8其中之1/24，均移轉登記與反訴原告。
  (二)聲明：反訴被告應將被繼承人林桃所遺現登記為兩造公同共
    有，如附表四之土地移轉登記予反訴原告。反訴被告戊○○
    應將其所有附表五之土地移轉登記與反訴原告。
二反訴被告即上訴人戊○○、庚○○、甲○○及丁○○辯稱：
  (一)反訴原告固提出甲切結書，然其上之被繼承人林桃之印文及
    指印，均非真正。退步言，縱屬林桃之指印為真正，惟依據
    民法第3條第3項之規定，無二人之簽名證明，亦不生簽名之
    效力。甲切結書所簽立之時間為83年12月29日，而讓與標的
    之龍井鄉○○○段水師寮小段119地號土地，前於76年間已
    分割出新地號119-1、119-2、119-3，並於82年間經判決分
    割登記，119地號土地面積減縮為51平方公尺。甲切結書所
    載之同地段120-5地號土地，於76年間亦已分割出新地號120
    -152、120-153，120-5地號土地面積減縮為1073平方公尺，
    林桃既為土地所有權人，於83年間讓渡時，豈有不知其權利
    狀態，而仍將讓渡之119、120-5地號土地面積均記載為76年
    分割前之面積，即分別為2,866與1,605平方公尺狀態，顯然
    甲切結書，並非真正。
  (二)被繼承人林桃既將系爭土地讓渡與反訴原告及反訴被告庚○
    ○、丙○○應有部分各1/3，何以反訴被告庚○○及丙○○
    ，均不知此事。況反訴被告丙○○為林桃六子林勝賢之長子
    ，其為林桃之孫，竟將林宗「澤」姓名誤植為林宗「德」，
    益徵甲切結書非屬真正甚明。原法院82年度訴字第479號分
    割共有物事件之訴訟審理期間，法院均有將開庭通知送達反
    訴原告、被繼承人林桃及其他共有人，並將判決書送達反訴
    原告，足見反訴原告明知有上開訴訟及其判決分割之結果，
    顯無可能於土地讓渡切結書內，仍記載原119地號土地之所
    有權應有部分，足證反訴原告所提出之土地讓渡切結書，顯
    非真實。
  (三)縱使甲切結書係被繼承人林桃所立，其書立之時間，應在76
    年間未分割前。蓋119地號土地面積於76年間未分割前，其
    面積係該甲切結書所載面積2,866平方公尺，而120-5地號土
    地於76年未分割前，面積係該讓渡書所載面積為1,605平方
    公尺。倘甲切結書係於83年間所簽立，雙方對土地權利讓渡
    之標的權利內容，依據常理判斷，應加以查證而記載之。足
    見讓渡書上書立時間，係另行倒填，非真正簽立之時間，故
    反訴原告主張不知119地號土地已經判決分割登記云云，顯
    屬推諉之辭。從而，甲切結書縱屬真正，反訴原告之請求權
    時效，自76年間起算，迄今早已罹於時效，反訴被告自可拒
    絕履行。
  (四)反訴原告提出之乙切結書，雖蓋有「戊○○」印文，然反訴
    被告均否認為真正。因乙切結書所載簽立之時間為83年12月
    29日，其與前揭被繼承人林桃簽立之甲切結書，兩者時間相
    同，且筆跡亦屬相同，而所犯錯誤亦同ㄧ。詳言之，將當時
    已非屬反訴被告戊○○所有之119地號土地，列為讓渡之標
    的。而120-5地號土地已因分割新增120-152、120-153地號
    ，其面積縮減為1,073平方公尺，仍於讓渡書中列其面積為
    1,605平方公尺。受讓渡人林宗「澤」仍誤植為林宗「德」
    ，且讓渡書中僅蓋有「戊○○」之印文，並無任何「戊○○
    」之簽名，其顯示上開讓渡書係屬偽造，非反訴被告戊○○
    所簽立。退步言，縱認乙讓渡書為真正，亦屬76年間簽立，
    其簽立時間應屬事後倒填，反訴原告之請求權時效自76年間
    起算，迄今早已逾15年，反訴被告自得拒絕履行。聲請駁回
    被上訴人之反訴。
  反訴被告即被上訴人丑○○、子○○、寅○○、辰○○及壬○
  ○○辯稱：否認反訴原告所提出之甲、乙切結書為真正，自應
  依據附表一所示之遺產進行分割，其等主張應採變價分割方式
  ，以分割被繼承人林桃所遺之遺產。聲請駁回被上訴人之反訴
  。
三本件第一審就本訴部分，對上訴人之請求判決系爭土地變價分
  割予以准許，並就反訴部分判決上訴人（即反訴被告）應移轉
  登記原審判決附表四、五之土地予被上訴人（即反訴原告），
  兩造均就其不利部分聲明不服，提起上訴，戊○○、丁○○本
  訴上訴聲明：1.原判決廢棄2.上開廢棄部分，兩造共有如附表
  一所示之土地應予變價分割，所得償金按附表二所示兩造應有
  部分比例分配3.訴訟費用由被上訴人負擔；反訴上訴聲明：1.
  原判決廢棄2.上開廢棄部分，反訴被上訴人之起訴駁回3.訴訟
  費用由反訴被上訴人負擔，並駁回他造之上訴。辛○○上訴聲
  明：1.原判決主文第一項部分廢棄2.上廢棄部分，兩造公同共
  有如原判決附表二所示之土地所有權應有部分，其分割方法為
  由各共有人取得本書狀附表所示之應有部分（即按本書狀附表
  所示應有部分比例登記為分別共有），並駁回他造之上訴。
四本件事實理由及本院對於兩造攻擊防禦方法之意見及法律上意
  見，除本判決書記載者外，其餘均與第一審判決書記載相同，
  茲引用之。
五上訴人戊○○、丁○○提起上訴主張：
  壹、本訴部分：
  (一)甲切結書為虛偽，且不生契約效力：
  1.林桃於90年5月11日死亡，辛○○於林桃死亡前，從未請求
    林桃履行甲切結書，更未向其他兄弟提及有甲切結書之存在
    ，甚至在林桃於89年間訴請分割甲切結書上所載之龍井鄉○
    ○○段水師寮小段120之5地號土地時，從未提出甲切結書主
    張任何權利，則林桃於生前應未曾立甲切結書。
  2.依證人謝英斌於原審作證時僅指出: 「當時癸○○是村長有
    在現場，林桃有當場按指印。」（參原審96年1月9日言詞辯
    論筆錄第2頁，上訴人於原審早已否認證人所證屬實，蓋依
    證人當庭所書之文字，與甲切結書上之文字筆跡並非相同，
    原判決未經鑑定程序，承審法官亦非文字鑑定之專家，其認
    定證人即為書立甲切結書之人，實屬有誤)，並未證稱甲切
    結書上「林桃」之印文為林桃當場蓋用，亦未證稱林桃指示
    何人蓋用「林桃」之印文於甲切結書上；且依證人謝英斌上
    開證詞之反面觀之，林桃根本沒有蓋用印章在甲切結書上。
    再者，辛○○更未舉出其他證據證明「林桃」之印文為林桃
    所蓋用或指示蓋用，依民事訴訟法第277條規定揭示之舉證
    責任分配原則，即不能認為「林桃」之印文係林桃所蓋用或
    相示他人所蓋用。
  3.按民法第3條第3項規定: 「如以指印... 代簽名者，在文件
    上，經二人簽名證明，亦與簽名生同等之效力」。查辛○○
    並未舉證證明甲切結書上「林桃」之印文為林桃當場所蓋用
    ，亦未證明林桃曾指示他人蓋用，甲切結書上「林桃」之印
    文自不能認係林桃所蓋用已如前述。既然甲切結書上僅有林
    桃之指印為真，且依林桃以指印代簽名之甲切結書所載，其
    上僅有癸○○1人於見證人欄簽名，依上開民法第3條第3項
    規定，不生與簽名同等之效力，甲切結書之契約行為並未成
    立生效。原判決未察，遽認甲切結書為真，且發生效力，又
    未說明憑何認定「林桃」之印文確實由林桃當場蓋用或指示
    蓋用之證據及理由，更未說明何以與民法第3條第3項規定不
    符之情形下，仍發生林桃簽名之效力，有判決不備理由之違
    誤。
  (二)縱然認為林桃曾經在甲切結書用指印，但甲切結書書立之時
    間應非83年l2月29日，而應係在76年間，辛○○本件反訴請
    求已罹於時效:
  1.甲切結書上所載之龍井鄉○○○段水師寮小段119地號土地
    ，早於76年業已分割出新地號119之1、119之2、119之3，並
    曾於82年經判決共有物分割登記，119地號土地面積已減縮
    為51平方公尺，林桃及辛○○既為土地所有權人，於83年12
    月29日豈有不知該119地號土地之上開分割情形及其權利狀
    態？而仍將甲切結書上之119地號土地面積，記載為76年分
    割前之面積狀態（2866平方公尺），顯然上開甲切結書並非
    83年12月29日所立，而應係在76年間所立。
  2.又龍井鄉○○○段水師寮小段119地號土地，訴外人陳坤地
    曾提出之分割共有物訴訟 (參台灣台中地方法院82年度訴字
    第479號），於上開分割共有物訴訟之審理期間，承審法院
    均有將開庭通知送達辛○○、林桃及其他共有人，並於82年
    8月12日將判決書送達予辛○○、林桃及其他共有人，有該
    案之送達證書可證，足證辛○○、林桃顯然明知有上開分割
    共有物訴訟之進行及判決結果，自不可能將119地號土地之
    面積仍既。又既然辛○○等明知上開訴訟及其判決分割之結
    果，顯無可能於83年12月29日在甲切結書上記載119地號土
    地之76年分割前之面積狀態。由此益見顯然上開甲切結書非
    83年12月29日所立，而應係在76年間所立。
  3.甲切結書上所載之龍井鄉○○○段水師寮小段120之5地號土
    地，於76年業已分割出新地號150之152、150之153，150之5
    地號土地面積早已減縮為1073平方公尺，林桃及辛○○既為
    土地所有權人，於83年12月29日豈有不知該120之5地號土地
    之上開分割情形及其權利狀態？而仍將甲切結書上之120之5
    地號土地面積，記載為76年分割前之面積狀態（1605平方公
    尺），顯然上開甲切結書非屬83年12月29日所立，而應係在
    76年間所立。
  4.按民法第125條所規定之最長時效期間為15年。查縱認林桃
    曾經在甲切結書用指印，但上開甲切結書不可能於83年12月
    29日所書立，而係在76年間所立，則辛○○遲至95年間始提
    起訴訟主張甲切結書，顯然已罹於時效。
  (三)再退步言之，縱認甲切結書為83年12月29日所立為真，依卷
    內之證據，亦無法證明林桃於書立甲切結書時，其真意係包
    含甲切結書作成前已分割之土地部分:
  1.甲切結書上所載之龍井鄉○○○段水師寮小段119地號土地
    ，早於76年業已分割出新地號119之1、119之2、119之3，並
    曾於82年11月30日經判決共有物分割登記，119地號土地面
    積已減縮為51平方公尺，以上均為林桃及辛○○等所明知，
    且甲切結書於83年12月29日所立時，119地號土地之面積早
    已減為51平方公尺，又辛○○並未舉證證明林桃果於83年12
    月29日所立之甲切結書，其所欲贈與之土地包含於76年間已
    分割出去之119之1、119之2、119之3地號土地之所有權應有
    部分，原判決於未有證據之情形下，遂認林桃之真意及於76
    年間已分割出去之119之l、119之2、119之3地號土地之所有
    權應有部分，顯然認定事實不依證據之違法，且違反常情，
    應屬違誤。
  2.甲切結書上所載之龍井鄉○○○段水師寮小段120-5地號土
    地，於76年間亦已分割出新地號120-152、120-153等2筆，
    其中120-152地號於89年間已徵收登記為龍井鄉所有，120-1
    53地號則為原共有人或其繼承人所有。而辛○○並未舉證證
    明林桃果於83年12月29日所立之甲切結書，其所欲贈與之土
    地包含於76年間已分割出去之120-153地號土地之所有權應
    有部分，原判決於未有證據之情形下，遽認林桃之真意及於
    76年間已分割出去之120-153地號土地之所有權應有部分，
    顯然認定事實不依證據之違法，且違反常情，應屬違誤。
  貳、戊○○之反訴部分:
    原判決認辛○○與戊○○間之土地讓渡切結書 (以下稱切結
    書)為真，辛○○於分割遺產之訴訟中提起此部分反訴，與
    本訴相牽連，戊○○應履行乙切結書所載內容，並判命戊○
    ○應將原判決附表5之土地移轉登記予辛○○，所憑為證人
    謝英斌於96年l月9日之證詞、其當庭書寫之文字、乙切結書
    、印鑑定證明等。惟查:
  (一)辛○○依乙切結書對戊○○所提出之反訴，與本訴不相牽連
    :
    按「反訴之標的... 或與本訴之標的及其防禦方法不相牽連
    者，不得提起。反訴，非與本訴得行同種之訴訟程序者，不
    得提起。」民事訴訟法第260條第l、2項定有明文。本件辛
    ○○對戊○○提起之土地所有權移轉登記事件，其請求移轉
    登記之標的，係戊○○名下所有土地之所有權應有部分，並
    非戊○○所繼承林桃名下之土地，二者之訴訟標的不同，且
    本訴與此部分反訴之防禦方法亦無關係，即此部分反訴與本
    訴即不相牽連，依上開民事訴訟法第260條第1項規定，辛○
    ○不得於本件分割遺產事件中提起。再者，辛○○並未舉證
    證明依乙切結書所載戊○○所有3筆土地持分之3分之l之價
    額，已逾新台幣50萬元而應依通常訴訟程序審理，又原審法
    院亦未詳為調查，遽認與本訴同屬通常訴訟程序，依上開民
    事訴訟法第260條第2項規定，辛○○亦不得於本件分割遺產
    事件中提起。況且，乙切結書內之土地所有權應有部分既僅
    限為戊○○所有部分，顯然並非分配祖產之行為。惟原判決
    置上開於不論，竟僅以辛○○反訴聲明二所請求者，係登記
    為戊○○所有而屬祖產之部分 (原審卷內並無任何證據足以
    證明119之6地號土地屬於遺產)，其據以請求之乙切結書，
    亦屬分配祖產之行為云云，顯然違誤。
  (二)縱得提起此部分反訴，辛○○此部分請求亦非可採：
  1.乙切結書為虛偽：
  (1)乙切結書及其上「戊○○」之印文，否認為真正，亦否認為
    戊○○指示蓋用。乙切結書，按其上所載時間為83年12月29
    日，與上開林桃之讓渡切結書為相同時間，筆跡亦屬相同，
    所犯錯誤亦同，亦即將當時已非屬戊○○所有之119地號土
    地，列為讓渡之標的、將120之5地號土地已因分割出之120
    之152、120之153地號土地，面積縮減為1073平方公尺，而
    仍於讓渡書中列明面積為1605平方公尺，受讓渡人林宗「澤
    」仍誤列為林宗「德」，且讓渡書中僅蓋有反訴被告戊○○
    之印文，並無任何戊○○之簽名，在在顯示上開讓渡書係屬
    偽造，非戊○○所簽立。
  (2)辛○○雖提出戊○○之印鑑證明，用以證明乙切結書為真。
    惟查：戊○○否認該印鑑證明為其向戶政機關所申請，戊○
    ○根本不知係何人偽請該印鑑證明，辛○○亦未證明該印鑑
    證明係戊○○所交付，於該印鑑證明之請領尚有疑問之情形
    下，原判決遽以該印鑑證明佐證乙切結書為真，其立論顯有
    違誤。
  (3)依辛○○主張在場之謝英斌之證詞: 「…本來補償金是要給
    被告辛○○，辛○○不向戊○○拿，戊○○將土地過給丙○
    ○ (林宗德)。」云云，可知：戊○○從未有將土地贈與辛
    ○○之意思，辛○○雖在乙切結書上用印，亦不生贈與契約
    效力，如同戊○○縱然曾有將土地贈與丙○○之意思，但丙
    ○○從未於乙切結書上簽名，契約行為並未成立。至於證人
    謝英斌於反訴被告訴訟代理人反駁後，始證稱: 「當時也要
    給林火生 (辛○○)、庚○○，這是出自林桃的意思寫的。
    」顯然足見戊○○從無要將土地所有權應有部分贈與辛○○
    之意思。證人謝英斌所證稱戊○○之母親林桃要將戊○○之
    土地給辛○○，從未獲得戊○○之同意或承認，辛○○亦未
    舉證證明之，原判決未查，於辛○○就此部分未提出證據證
    明之情形下，遽認戊○○有將土地贈與辛○○之意思云云，
    顯然與一般經驗及論理法則相違背。縱然辛○○目前持有戊
    ○○之土地所有權狀及印鑑證明，亦無法證明戊○○欲贈與
    所有權應有部分之3分之l予辛○○。至多僅能證明戊○○曾
    經要將土地贈與丙○○而已 (但因丙○○未同意而不成立贈
    與契約)。
  (4)辛○○又主張補償金是戊○○拿的，共領了六十幾萬元云云
    ，並有證人謝英斌之證詞: 「…本來補償金是要給被告辛○
    ○，辛○○不向戊○○拿」云云。惟查：戊○○曾因台中縣
    政府公告徵收坐落台中縣龍井鄉○○○段水師寮小段120之
    48地號、同段120之137地號及120之152地號土地等，而依戊
    ○○所有之所有權應有部分發給補償費，其他共有人如辛○
    ○等亦係依其所有權應有部分領取補償費，辛○○並未將其
    應領取之補償費交付戊○○，辛○○上開主張及證人謝英斌
    所證均非事實，戊○○否認之。辛○○等曾於84年間訴請丁
    ○○、甲○○、戊○○及陳林花等4人償還其等4人所領取之
    上開土地徵收補償費，經台灣台中地方法院、本院及最高法
    院駁回辛○○之起訴，參照各該判決書，辛○○僅係主張依
    其亡父之遺囑，戊○○不應領取徵收補償費，並未主張其將
    依其所有權應有部分領取上開土地之徵收補償費之權利讓與
    戊○○，亦未主張其曾交付其所領得之徵收補償費用戊○○
    （事實上辛○○從未將土地徵收補償費之權利讓與戊○○，
    亦未將補償費交付戊○○，其所提起之上開判決敗訴確定）
    ，足見辛○○上開主張及證人謝英斌所證，均非事實。
  2.乙切結書縱非虛偽，亦已罹於時效：
    乙切結書上所載之龍井鄉○○○段水師寮小段119地號土地
    ，早於76年業已分割出新地號119之1、119之2、119之3，並
    曾於82年經判決共有物分割登記，119地號土地面積已減縮
    為51平方公尺，林桃及辛○○既為119地號土地所有權人，
    於83年12月29日豈有不知該119地號土地之上開分割情形及
    其權利狀態？而仍將不屬於戊○○所有之119地號土地列為
    贈與之標的物。顯然上開乙切結書並非83年12月29日所立，
    而應係在76年間所立。乙切結書上所載之龍井鄉○○○段水
    師寮小段120之5地號土地，於76年業已分割出新地號150之
    152、150之153，150之5地號土地面積早已減縮為1073平方
    公尺，林桃及辛○○既為土地所有權人，於83年12月29日豈
    有不知該120之5地號土地之上開分割情形及其權利狀態？而
    仍將乙切結書上之120之5地號土地面積，記載為76年分割前
    之面積狀態（1605平方公尺），顯然上開乙切結書非屬83年
    12月29日所立，而應係在76年間所立。按民法第125條所規
    定之最長時效期間為15年。查縱認乙切結書為真，但乙切結
    書不可能於83年12月29日所書立，而係在76年間所立，則辛
    ○○遲至95年間始提起訴訟主張乙切結書，請求戊○○履行
    ，顯然已罹於時效。
  3.乙切結書縱非虛偽，戊○○主張同時履行抗辯，於辛○○將
    其所領得之補償費交付戊○○前，戊○○自無履行乙切結書
    之義務:
    按民法第264條第1項規定: 「因契約互負債務者，於他方當
    事人未為對待給付前，得拒絕自己之給付」。乙切結書記載
    : 「…而林火生 (即辛○○)所分配之道路補償費 (即新路)
    自願放棄讓給戊○○領受…」，惟辛○○未履行乙切結書上
    所載之放棄將其所分配之道路補償費給戊○○領受，且依乙
    切結書之記載，戊○○並無較辛○○先為給付之義務，依民
    法第264條第1項規定，戊○○自得主張同時履行抗辯，於辛
    ○○將其所領得之補償費交付戊○○前，戊○○自無履行乙
    切結書之義務。原判決就此有利於戊○○之抗辯未予採納，
    又未說明不可採之理由，其判決顯有不備理由之違法。
六被上訴人辛○○於本院辯稱：
  原審就兩造共有如原判決附表二所示之土地所有權應有部分，
  判決以變價方法分割。惟查該等公同共有之土地所有權應有部
  分，經變價分割，雖可由拍定人（買受人）取得該所有權應有
  部分，而消滅兩造間就該所有權應有部分之公同共有關係，但
  該買受人就各該土地，仍與其他共有人維持共有關係，他日仍
  需另一分割共有物之處分，始能完全消滅各該土地之共有關係
  。因此，上訴人主張系爭該等土地所有權應有部分之分割，以
  由各共有人按應繼分取得其所有權應有部分為適當，日後再由
  各該土地共有人協議分割或訴請判決分割，以完全消滅各該土
  地之共有關係。如此，可節省此次僅就系爭土地一部分所有權
  應有部分 (即兩造之被繼承人林桃所遺之所有權應有部分)所
  為變價之勞費。
七本院審理之結果：
  壹、反訴部分：
  (一)上訴人庚○○、甲○○、被上訴人丙○○、己○○、林素娟
    、丑○○、子○○、壬○○○、卯○○、辰○○經合法通知
    ，未於言詞辯論期日到場，核無民事訴訟法第386條所列各
    款之情形，茲依上訴人之聲請，由一造辯論而為判決，合先
    敘明。
  (二)反訴原告辛○○主張依據甲切結書之法律關係，反訴被告應
    將坐落台中縣龍井鄉○○○段水師寮小段119地號、面積51
    平方公尺土地所有權全部中之應有部分1/3；同地段119-1地
    號、面積240平方公尺土地之所有權應有部分1/48其中之1/
    144；同地段119-2地號、面積1平方公尺土地所有權應有部
    分1/48其中之1/144；同地段119-3地號、面積207平方公尺
    土地所有權應有部分1/48其中之1/144；同地段120-5地號、
    面積1073平方公尺土地所有權應有部分1/16其中之1/48；同
    地段120-153地號、面積110平方公尺土地所有權應有部分1/
    16其中1/48；同地段120-127地號、面積97平方公尺土地所
    有權應有部分1/8其中之1/24及坐落台中縣龍井鄉○○段364
    -2地號、面積1054平方公尺土地之所有權應有部分277/3360
    其中之277/10080，均移轉登記予反訴原告。依據乙切結書
    之法律關係反訴被告戊○○應將其所有坐落台中縣龍井鄉○
    ○○段水師寮小段119-6地號、面積50平方公尺土地所有權
    全部中之所有權應有部分1/3；同地段119-1地號、面積240
    平方公尺土地所有權應有部分1/48其中之1/144；同地段119
    -2地號、面積1平方公尺土地所有權應有部分1/48其中之1/
    144；同地段119-3地號、面積207平方公尺所有權應有部分
    1/48其中之1/144；同地段120-5地號、面積1073平方公尺土
    地所有權應有部分1/16其中之1/48；同地段120-153地號、
    面積110平方公尺土地所有權應有部分1/16其中之1/48；同
    地段120-127地號、面積97平方公尺土地所有權應有部分1/8
    其中之1/24，均移轉登記與反訴原告。反訴被告抗辯稱甲、
    乙切結書，均非真正，縱使為真正，自76年間起算，迄今早
    已罹於時效，反訴被告自可拒絕履行等語置辯。
  (三)按被告於言詞辯論終結前，得在本訴繫屬之法院，對於原告
    及就訴訟標的必須合一確定之人提起反訴。反訴之標的，如
    專屬他法院管轄，或與本訴之標的及其防禦方法不相牽連者
    ，不得提起。反訴，非與本訴得行同種之訴訟程序者，不得
    提起。當事人意圖延滯訴訟而提起反訴者，法院得駁回之。
    民事訴訟法第259條及第260條分別定有明文。所謂反訴之標
    的與本訴之標的及其防禦方法有牽連關係者，乃指反訴標的
    之法律關係與本訴標的之法律關係兩者之間；或反訴標的之
    法律關係與本訴被告作為防禦方法所主張之法律關係兩者之
    間，有牽連關係而言。即舉凡本訴標的之法律關係或作為防
    禦方法所主張之法律關係，與反訴標的之法律關係同一；或
    當事人雙方所主張之權利，由同一法律關係發生；或本訴標
    的之法律關係發生之原因，與反訴標的之法律關係發生之原
    因，其主要部分相同，均可認兩者間有牽連關係。
  (四)本件反訴原告之反訴聲明ㄧ所請求者，係基於反訴原告與被
    繼承人林桃生前所簽訂之甲切結書，請求反訴被告將已故林
    桃所遺現登記為兩造公同共有之土地移轉登記與反訴原告。
    因該請求返還之土地，有絕大部分與本訴原告請求分割之林
    桃所留下之遺產重疊，故有必要一併釐清當事人間之法律關
    係及權利歸屬。再者，反訴原告反訴聲明二所請求者，係登
    記為反訴被告戊○○所有而屬祖產之部分，其據以請求之乙
    切結書，亦屬分配祖產之行為。本訴部分被繼承人林桃之遺
    產，本屬祖產之一部；且甲、乙切結書，均屬同時同地簽訂
    ，此種情形，反訴聲明二之標的，與本訴之標的及其防禦方
    法，兩者在法律上、事實上關係密切，其審判資料有共通性
    、牽連性，自屬相牽連。因此，被告提起反訴請求土地所有
    權移轉登記，自屬合法，應予准許，先予敘明。
  (五)本件反訴原告辛○○主張簽訂甲、乙切結書等事實業，據其
    提出之土地讓渡切結書、土地登記申請書與附件、土地登記
    謄本、民事判決書、判決確定證明書、所有權狀、印鑑證明
    等件為證。反訴被告戊○○、庚○○、甲○○及丁○○均否
    認甲切結書之「林桃」印文與指印及乙切結書之「戊○○」
    印文為真正，因乙切結書僅蓋有「戊○○」之印文，並無任
    何「戊○○」之簽名，足見該等切結書均屬偽造，非反訴被
    告戊○○所簽立云云。準此，兩造就反訴之爭訟重點，在於
    甲、乙切結書，是否為真正。故本院自應審究該等切結書之
    真偽，以作為認定事實與適用法律之基礎。經查：
  1.證人即會計師謝英斌到庭結證稱：反訴原告所提出之甲、乙
    切結書，均係證人所書寫，當時在場之人，有村長癸○○、
    讓渡人林桃，而戊○○之配偶亦有在場。當時證人問當事人
    要如何處理土地之所有權，當事人聲稱所以寫渡切結書，係
    因為林桃之六子林勝賢過世，林桃欲將土地讓渡予林勝賢之
    長子丙○○（切結書誤載為林宗德），並藉此機會將土地讓
    渡予林火生（即反訴原告）及庚○○，我幫他們代筆，切結
    書之內容係依林桃之意思所寫，林桃於當場按指印等語（參
    照原審96年1月9日言詞辯論筆錄）。又證人謝英斌在原審書
    寫3段文字，即「土地讓渡切結書、本人所有、龍井鄉○○
    ○段水師寮」等文字，以核對切結書之書寫筆跡。依據切結
    書所載之內容，其筆順及字形，經肉眼比對結果，原審認定
    甲、乙切結書之筆跡，均與證人謝英斌當庭所書寫之筆跡相
    符。由此可見，該等土地讓渡切結書確為證人謝英斌所書寫
    ，既然甲、乙切結書，係證人謝英斌在場參與與親自書寫而
    成，其對於轉讓土地之緣由及當事人之意思表示等事實，自
    當知之甚稔，故其所為上開證詞，自屬可信，是甲、乙結書
    ，均為真正。
  2.反訴原告提出反訴被告戊○○所有3筆土地之所有權狀及戊
    ○○之印鑑證明，並於本院提出上述證件原本，經審核無訛
    。衡諸常情，若反訴被告未將該等土地產權讓與反訴原告，
    應不會將上開文件交付予反訴原告收執。
  3.綜上各情，當事人確實83年間簽訂甲、乙切結書，其迄今未
    逾15年甚明，不得僅憑反訴被告所言，逕行認定已罹於時效
    。因此，故反訴被告抗辯稱渡切結書非真正或請求權已罹於
    十五年時效云云，自難憑採。從而，依據甲切結書所載，被
    繼承人林桃於83年12月29日將其所有下列4筆土地：(1)坐落
    台中縣龍井鄉○○○段水師寮小段119地號、面積2866平方
    公尺、持分1/48之土地。(2)坐落同地段120-5地號、面積160
    5平方公尺、持分1/16之土地。(3)坐落同地段120-27地號、
    面積97平方公尺、持分1/8之土地。(4)坐落台中縣龍井鄉○
    ○段364-2地號、面積1054平方公尺、持分277/3360土地，
    讓由林火生、庚○○、丙○○三人各承受三分之一。是反訴
    原告就甲切結書之法律關係請求，洵屬正當。
  4.再者，依據乙切結書所載，反訴被告戊○○於83年12月29日
    將其所有下列3筆土地：(1)坐落台中縣龍井鄉○○○段水師
    寮小段119地號、面積2866平方公尺、持分48分之1之土地。
    (2)坐落同地段120-5地號、面積1605平方公尺、持分16分之1
    之土地。(3)坐落同地段120-127地號、面積97平方公尺、持
    分8分之1之土地，讓由林火生、庚○○、丙○○各承受3分
    之1。故反訴原告就乙切結書之法律關係請求，為有理由。
  (六)本院認定甲切結書為真正，即如前述。因其中119、120-5地
    號土地，嗣後經分割在案，故本院自應審酌該2筆土地所及
    之範圍為何，始得判斷反訴原告所請求之範圍，是否正當。
    經查：
  1.反訴原告得依據甲切結書之記載，請求反訴被告將原屬被繼
    承人林桃之下列4筆土地：(1)坐落台中縣龍井鄉○○○段水
    師寮小段119地號、面積2,866平方公尺、持分1/48之土地。
    (2)坐落同地段120-5地號、面積1,605平方公尺、持分1/16之
    土地。(3)坐落同地段120-27地號、面積97平方公尺、持分1/
    8之土地。(4)坐落台中縣龍井鄉○○段364-2地號、面積1,05
    4平方公尺、持分277/3360土地中之三分之一移轉登記予反
    訴原告。甲切結書所記載之119地號面積，為76年間分割出
    新地地號119-1、119-2、119-3地號以前之面積，應係林桃
    之土地所有權狀變更登記紀要欄，未經記載分割出119-1、
    119-2、119-3地號之情形所致。準此，119-1、119-2、119
    -3地號土地中，林桃之所有權有應有部分，亦為甲切結書所
    讓與標的之一部分。
  2.甲切結書所記載120-5地號土地，經分割出新地號120-152、
    120-153等2筆土地，其中120-152地號因徵收登記為龍井鄉
    所有，120-153地號則為原共有人或其繼承人所有。甲切結
    書所載120-5地號土地，其面積1,605平方公尺，係該地號分
    割出120-152、120-153地號土地前之面積，故該分割後之12
    0-153地號與120-5地號土地，亦為甲切結書約定讓與之標的
    。
  3.基上所論，反訴原告本於甲切結書之約定及繼承之法律關係
    ，得請求反訴原告以外之公同共有人即反訴被告全體辦理產
    權移轉登記如附表四所示之8筆土地：(1)坐落台中縣龍井鄉
    ○○○段水師寮小段119地號、面積51平方公尺土地所有權
    全部中之應有部分1/3。(2)同地段119-1地號、面積240平方
    公尺土地之所有權應有部分1/48其中之1/144。(3)同地段119
    -2地號、面積1平方公尺土地所有權應有部分1/48其中之1/1
    44。(4)同地段119-3地號、面積207平方公尺土地所有權應有
    部分1/48其中之1/144。(5)同地段120-5地號、面積1073平方
    公尺土地所有權應有部分1/16其中之1/48。(6)同地段120-15
    3地號、面積110平方公尺土地所有權應有部分1/16其中1/48
    。(7)同地段120-127地號、面積97平方公尺土地所有權應有
    部分1/8其中之1/24。(8)坐落台中縣龍井鄉○○段364-2地號
    、面積1,054平方公尺土地之所有權應有部分277/3360其中
    之277/10080。即屬有據，應予准許，上訴人戊○○、丁○
    ○此部分之上訴，為無理由，應予駁回。
  (七)本院亦認定乙切結書為真正，業如前言。故反訴原告本於其
    於反訴被告戊○○間之乙切結書之約定，得請求反訴被告戊
    ○○將其所有下列3筆土地：(1)坐落台中縣龍井鄉○○○段
    水師寮小段119地號、面積2866平方公尺、持分48分之1之土
    地。(2)坐落同地段120-5地號、面積1605平方公尺、持分16
    分之1之土地。(3)坐落同地段120-127地號、面積97平方公尺
    、持分8分之1之土地。將上揭土地之3分之1移轉登記予反訴
    原告，核屬有據。因其中119、120-5地號土地，嗣後經分割
    在案，故本院自應審酌該2筆土地所及之範圍為何。經查：
  1.119地號土地，經分割而新增119-1、119-2、119-3地號，而
    該119地號經判決分割，反訴被告戊○○分得之土地為119-6
    地號，面積50平方公尺。因此，反訴被告戊○○依乙切結書
    所載119地號土地部分，其應移轉登記予反訴原告者，為119
    -6及119-1、119-2、119-3等地號土地之所有權應有部分中
    之1/3。
  2.120-5地號土地，經分割出120-152、120-153地號，其中120
    -152地號經徵收登記為龍井鄉所有，120-153與120-5地號則
    登記為相同共有人所有。從而，就系爭土地讓渡切結書所載
    120-5地號土地部分，反訴被告戊○○應移轉登記予反訴原
    告者，為120-5、120-153地號土地所有權應有部分之1/3。
    120-127地號土地，並無因分割而新增地號之情形，依乙切
    結書之約定，反訴原告自得請求反訴被告戊○○辦理所有權
    應有部分之1/3移轉登記予反訴原告。
  3.基上所陳，反訴原告本於切結書之約定，得請求反訴反訴被
    告戊○○辦理產權移轉登記如附表五所示之7筆土地：(1)坐
    落台中縣龍井鄉○○○段水師寮小段119-6地號、面積50平
    方公尺土地所有權全部中之所有權應有部分1/3。(2)同地段
    119-1地號、面積240平方公尺土地所有權應有部分1/48其中
    之1/144。(3)同地段119-2地號、面積1平方公尺土地所有權
    應有部分1/48其中之1/144。(4)同地段119-3地號、面積207
    平方公尺所有權應有部分1/48其中之1/144。(5)同地段120-5
    地號、面積1,073平方公尺土地所有權應有部分1/16其中之1
    /48。(6)同地段120-153地號、面積110平方公尺土地所有權
    應有部分1/16其中之1/48。(7)同地段120-127地號、面積97
    平方公尺土地所有權應有部分1/8其中之1/24移轉登記與反
    訴原告，洵屬正當，原審予以允許，亦無不合，此部分戊○
    ○之上訴，為無理由，應予駁回。
  貳、本訴部分：
  (一)上訴人起訴主張兩造之被繼承人林桃於90年5月11日死亡，
    並遺有如附表一所示之遺產，其配偶林振先於74年7月13日
    死亡，故遺產依法由子女，即上訴人及被上訴人辛○○、訴
    外人林勝賢、陳林花共同繼承。其中訴外人林勝賢已於81年
    3月9日死亡，被上訴人丙○○、己○○及林素娟為其子女，
    而為代位繼承人。另訴外人陳林花已於95年3月27日死亡，
    被上訴人丑○○、子○○、壬○○○、寅○○、卯○○及辰
    ○○為其子女，渠等為再轉繼承人。系爭遺產為兩造公同共
    有，並無不能分割之情形，亦無不分割之約定或協議。因上
    訴人迭為催請被上訴人分割遺產，被上訴人均拒不為分割，
    故提出變價分割之方式訴請分割如附表一所示之遺產系爭遺
    產等語。被上訴人抗辯稱附表一所列被繼承人林桃之遺產，
    其中編號3至10之土地所有權，林桃早於83年間與被上訴人
    辛○○簽訂土地讓渡切結書，將其1/3讓與被上訴人辛○○
    ，自應將該部分剔除之，非分割遺產標的。林桃所遺之遺產
    得按應有部分維持分別共有或採變價分割等語。
  (二)按遺產繼承人，除配偶外，由直系血親卑親屬先第一順位繼
    承。第一順序之繼承人，有於繼承開始前死亡者，由其直系
    血親卑親屬代位繼承其應繼分。同一順序之繼承人有數人時
    ，按人數平均繼承。繼承，因被繼承人死亡而開始。民法第
    1138條第1款、第1140條、第1141條及第1147條分別定有明
    文。上訴人主張兩造之被繼承人林桃於90年5月11日死亡，
    遺有如附表一所示之遺產，其配偶林振先於74年7月13日死
    亡，故遺產依法由子女即上訴人戊○○、甲○○、丁○○、
    庚○○及被上訴人辛○○、訴外人林勝賢、陳林花共同繼承
    ，每人應繼分比例各為1/7，其中林勝賢已於81年3月9日死
    亡，留有子女即被上訴人丙○○、己○○及林素娟等3人，
    其等為代位繼承人，而應繼分比例各為1/21。陳林花已於95
    年3月27日死亡，留有子女即被上訴人丑○○、子○○、壬
    ○○○、寅○○、卯○○及辰○○等6人，為陳林花應繼分
    之再轉繼承人，其等之應繼分比例各為1/42等事實。業據上
    訴人提出繼承系統表、戶籍謄本、除戶謄本、遺產免稅證明
    、土地登記謄本、地籍圖謄本等件為證。除被上訴人辛○○
    就附表一所列被繼承人林桃之遺產中編號3至10之土地，因
    林桃前於83年間與被上訴人辛○○簽訂甲切結書，將其1/3
    讓與被上訴人辛○○，故該部分非系爭遺產外，其餘事實，
    被上訴人均未爭執。準此，兩造為被繼承人林桃之繼承人，
    堪信為真實。故兩造就遺產未為協議，亦無不能分割之情事
    ，復無從達成分割之協議，是上訴人請求判決分割遺產，自
    屬依法有據。
  (三)就本件被繼承人林桃之遺產而言，被上訴人辛○○主張上訴
    人起訴狀附表一所列被繼承人林桃之遺產，其中編號3至10
    之土地所有權，林桃早於83年間與被上訴人辛○○簽訂甲切
    結書，將其應有部分之1/3讓與被上訴人辛○○，其業已提
    起反訴，請求其他繼承人將該讓與之土地所有權移轉登記予
    被上訴人辛○○。故分割林桃之遺產時，自應將該部分剔除
    之，非分割遺產標的等事實，業據其提出之土地讓渡切結書
    、土地登記申請書與附件、土地登記謄本、民事判決書、判
    決確定證明書、所有權狀、印鑑證明等件為證。上訴人均否
    認甲切結書之真正。準此，原審自應審酌反訴是否有理，倘
    反訴主張為正當者，本件被繼承人林桃之遺產，自不包含上
    訴人起訴狀附表一所示編號3至10之土地；反之，林桃未簽
    訂甲切結書，則應分割之遺產，即如附表一所示。經查：
  1.本院斟酌卷內所附之土地讓渡切結書、印鑑證明書及證人謝
    英斌之證言及其筆跡，認甲切結書之內容，應屬真實，本院
    所採認事用法之理由，於本件反訴部分均有詳述。觀諸該甲
    切結書之內容，確實記載被繼承人林桃於83年12月29日將其
    所有下列4筆土地：(1)坐落台中縣龍井鄉○○○段水師寮小
    段119地號、面積2,866平方公尺、持分1/48之土地。(2)坐落
    同地段120-5地號、面積1,605平方公尺、持分1/16之土地。
    (3)坐落同地段120-27地號、面積97平方公尺、持分1/8之土
    地。(4)坐落台中縣龍井鄉○○段364-2地號、面積1054平方
    公尺、持分277/3360土地，讓由林火生（即反訴原告）、庚
    ○○、丙○○三人各承受3分之1。
  2.甲切結書記載之119地號面積，為76年間分割出新地號119-1
    、119-2、119-3地號之以前面積，應係林桃之土地所有權狀
    變更登記紀要欄，未經記載分割出119-1、119-2、119-3地
    號之情形所致，故該119-1、119-2、119-3地號土地中林桃
    之所有權有應有部分，亦為讓與標的之一部分。
  3.甲切結書記載之120-5地號土地，經分割出新地號120-152、
    120-153等2筆，其中120-152地號已徵收登記為龍井鄉所有
    ，120-153地號則為原共有人或其繼承人所有。土地讓渡切
    結書所載120-5地號土地面積1,605平方公尺，係該地號分割
    出120-152、120-153地號土地前之面積，故分割後之120-15
    3地號與120-5地號土地，亦屬甲切結書約定讓與之標的。
  4.綜上所陳，被上訴人辛○○抗辯上訴人起訴狀附表一所列被
    繼承人林桃之遺產，其中編號3至10之土地所有權，林桃已
    於83年間與被上訴人辛○○簽訂土地讓渡切結書，將其應有
    部分之1/3讓與被上訴人辛○○。故分割林桃之遺產時，自
    應將該部分剔除之，非分割遺產標的，應屬有據。因此，本
    件林桃遺產之分割，應扣除林桃已於83年間與被上訴人辛○
    ○簽訂之甲切結書，林桃讓與被上訴人辛○○之部分，即分
    割之標的應限於附表二所示之遺產部分，逾此部分之請求，
    上訴即無理由，應予駁回。
  (四)按繼承人得隨時請求分割遺產；遺產之繼承，因被繼承人死
    亡而開始。民法第1164條及第1147條分別定有明文。所謂遺
    產分割，係以遺產為一體，整個的為分割，而非個別財產之
    分割。故終止遺產之公同共有關係，應以分割方式為之，而
    將遺產之公同共有關係終止，改為分別共有關係，性質上屬
    於分割遺產方法之一。各繼承人在分割遺產前，對於遺產全
    部為公同共有。其分割依民法第830條第2項之規定，依分別
    共有物分割之規定以原物分配或變賣分割為之，究為依何種
    方式為適當，法院有自由裁量之權，不受任何共有人主張之
    拘束。又共有人因共有物分割之方法不能協議解決，而提起
    請求分割共有物之訴，應由法院依民法第824條命為適當之
    分配，不受任何共有人主張之拘束。故不得以上訴人所主張
    分割之方法不當，遽為駁回分割共有物之訴之判決。
  (五)按共有物之分割，依共有人協議之方法行之。分割之方法，
    不能協議決定者，法院得因任何共有人之聲請，命為下列之
    分配：（一）以原物分配於各共有人。（二）變賣共有物，
    以價金分配於各共有人。以原物為分配時，如共有人中，有
    不能按其應有部分受分配者，得以金錢補償之。民法第824
    條定有明文。因分割共有物應考慮公平原則、利益原則與經
    濟原則，裁判分割分法雖有原物分割、變價分割及原物分割
    並金錢補償，惟其並無先後之分。故不論係以原物分配於各
    共有人，或者變賣共有物，而以價金分配於共有人，均為合
    法處置，其為法院依職權酌定之範圍，最高法院51年台上字
    第428號著有判例。共有物分割方法除公平原則外，應依共
    有物之性質，斟酌其分割後之經濟效用，而為適當之分割。
    建地之分割，應以分割結果得建築房屋，始能地盡其利，發
    揮其經濟效用；若以原物分配時，受分配人因分得之土地過
    小，變成畸零地或面積過小而不能利用者，對該受配人或社
    會言，均係損害，即難謂該分割方法為適當；故不能原物分
    割者，得以變賣為分割方法，所得價金各按應有部分比例分
    配予各共有人，如是者，始能將土地發揮最高之經濟上利用
    價值，並符合分割共有物之目的（參照最高法院93年度台上
    字第595號、82年度台上字第512號判決）。本件兩造均有提
    出分割系爭共有土地之方法，是本院自應審究系爭共有土地
    ，應採原物分割或採變價分割，何者較為合適。經查：
  1.上訴人最初主張之分割方法，係將應繼遺產依個人應有部分
    比例換算為價額，再以該個人所能分得價額為準分配各別土
    地，形式上個人所分配部分之價額與其應繼價額相當。然而
    ，實際觀察上訴人分割方案，僅獨對己有利，其等所分配土
    地多為建地，且位於鬧區。縱使其等分配之土地並非建地，
    亦屬土地中面積最大與形狀最方正者。因此，僅憑申報地價
    ，而不區分各筆土地之實際價值、面積與用途，據此分割遺
    產，實非公平之分配方法，故為原審所不採。
  2.如附表二所示之土地，其面積不大，且多屬共有狀態，倘再
    以原物分割，將產生為數眾多之畸零地，不僅無法建築，更
    無法利用；況各該土地，面積、價值及使用狀況均不相同，
    顯難以分配。雖本件有共有人主張將公同共有為分別共有，
    作為遺產之分割方法云云。然如附表二所示遺產，倘准予變
    更公同共有而為分別共有之形式，日後兩造勢必又為分割後
    之分別共有物，再提起共有物分割之訴，其糾紛迭起，顯非
    符合訴訟經濟及物之用益。因此，原審認為如附表二所示之
    土地，如以原物分割，將嚴重影響該等土地之利用，並減損
    其應有之社會經濟價值，故應採變價分割之方式為適當，將
    附表二所示編號1至10之土地，加以變賣，變價所得價金，
    加上編號11之遺產，按應有部分比例分配予兩造即各共有人
    ，以期發揮遺產之最高經濟價值，以符合分割共有物之本旨
    ，核無不合，辛○○之上訴意旨，指摘此部分不當，改稱保
    持共有，不要變價分割之請求，為無理由，應予駁回。
八本件本訴、反訴部分事證已臻明確，兩造其餘攻擊防禦方法及
  舉證，核與本件判決結果不生影響，無一一審究之必要，併此
  敘明。
據上論結，本件兩造上訴均無理由，依民事訴訟法第449條第1項
、第385條第1項前段、第78條，判決如主文。
中    華    民    國    97    年    6     月    10    日
                  民事第四庭    審判長法  官  黃斐君
                                      法  官  陳蘇宗
                                      法  官  黃永祥
以上正本係照原本作成。
不得上訴。
                                      書記官  陳信和
中    華    民    國    97    年    6     月    12    日
                                                      Ａ


司法院資訊處製作；財團法人民間司法改革基金會備份。
